臺灣臺南地方法院民事判決　九十年度訴字第一五四二號
　　原　　　告　甲○○
　　被　　　告　楊崑龍即龍鑫工業社
右當事人間請求遷讓房屋事件，本院判決如左：
    主    文
被告應自坐落臺南縣新市鄉○○○段一四七二地號土地面積一○九四平方公尺上如附
圖所示Ｄ部分即門牌：台南縣新市鄉永就村八二之四二號面積二○二平方公尺之鐵骨
造建物遷讓，並連同土地全部返還原告。
被告應自民國九十年八月十五日起至遷讓返還前項土地、建物之日止，按月給付原告
新台幣貳仟壹佰捌拾陸元。
原告其餘之訴駁回。
訴訟費用由被告負擔十分之九，餘由原告負擔。
本判決第一項之履行期間為參個月。
    事    實
甲、原告方面：
一、聲明：求為判決：
（一）被告應將座落臺南縣新市鄉○○○段一四七二地號土地面積一○九四平方公尺
      全部騰空返還原告。
（二）被告應將座落臺南縣新市鄉○○○段一四七二地號土地上門牌台南縣新市鄉永
      就村八二之四二號面積二七八平方公尺之鐵骨造未保存登記建物騰空返還原告
      。
（三）被告應自民國（下同）九十年八月十五日起至遷讓房屋之日止，按月給付原告
      新台幣（下同）二萬五千元。
二、陳述：
（一）原告於九十年四月十六日向本院民事執行處買受八十九年度執字第九五七五號
      之債務人楊萬水所有，座落台南縣新市鄉○○○段一四七二地號土地、地目田
      、面積一○九四平方公尺，所有權全部及其上門牌：台南縣新市鄉永就村八二
      之四二號鐵骨造未保存登記建物一棟，於九十年五月三十一日取得不動產權利
      移轉證書，已辦妥所有權移轉登記。
（二）按所有權人就物上請求權，對於無權占有或侵犯其所有物者，得請求返還之，
      又因故意或過失不法侵害他人之權利者，負賠償責任。原告於九十年四月十四
      日公開標得系爭土地及未保存登記建物，該系爭土地及建物為被告無償占用，
      原告嗣聲請新市鄉公所調解被告遷讓經二次調解不成立，被告即置之不理。被
      告無理要求一百五十萬元搬遷費，其一方面屬無權占有，一方面又構成侵權行
      為，是故意侵害原告，理應賠償原告相當租金之損害，因而請求被告自九十年
      八月十五日起至遷讓返還日止，按月給付原告二萬五千元為適當。
（三）被告於訴訟中主張系爭未保存登記建物為其自建，惟於強制執行程序終結前始
      終未提出異議，於訴訟中自始至終亦未提出相關資料及資金證明。
（四）對被告答辯之陳述
      系爭農地上除鐵皮工廠外，並無其他建物，強制執行案中，已將農地及地上建
      築物一併估價在拍賣範圍內，被告稱有其他建物與事實有出入。
三、證據：提出不動產權利移轉證書、土地登記簿謄本、土地所有權狀、契稅繳款書
    、房屋稅繳款書調解不成立證明書等為證。
乙、被告方面：
一、聲明：請求為判決駁回原告之訴。
二、陳述：
（一）系爭土地及建物是其父親楊萬水無償借其使用。系爭建物有二間磚造房屋，內
      有飯廳、客廳是被告所蓋，不在拍賣範圍，拍賣的是石棉瓦房屋，被告是住在
      自己蓋的磚造房屋，不是住在石棉瓦房屋。
（二）系爭土地上有芒果樹，已種植多年，原告應補償土地上之農作物及被告所居住
      不在拍賣範圍內之建物部分，請求被告補償一百五十萬元。
（三）原告買受系爭土地上未保存登記建物之範圍，僅屬不動產權利移轉證書上所記
      載之二百二十平方公尺，本件經勘測建物面積實際上係二百七十八平方公尺，
      其超過部分，原告並未取得所有權。
丙、本院依職權調閱本院八十九年度執字第九五七五號強制執行案卷，並履勘現場，
    囑託台南縣新化地政事務所繪製複丈成果圖。
    理　　　由
一、原告起訴主張其於九十年四月十六日向本院民事執行處八十九年度執字第九五七
    五號標買坐落台南縣新市鄉○○○段一四七二地號田地及其上門牌台南縣新市鄉
    永就村八二之四二號未保存登記鐵架石棉瓦建物一棟，取得不動產權利移轉證書
    ，並辦理土地所有權移轉登記，上開土地及未保存登記建物為被告無權占有，迭
    經催討，均置之不理。被告對原告自法院標買取得系爭土地及其上未保存登記建
    物之所有權不爭執，自認占有使用系爭土地全部及以系爭未保存登記建物供住家
    及經營塑膠工廠之用，惟辯稱：系爭建物有部分係被告所蓋，被告係居住在被告
    所蓋之磚造建物內，不在拍賣範圍，且於土地上有種植植物，原告應予補償一百
    五十萬元。
二、原告主張自本院強制執行事件標買系爭土地及其上未保存登記建物，取得所有權
    等情，業據提出不動產權利移轉證書、土地所有權狀各一件附卷，系爭土地及建
    物於八十九年五月二十二日查封時，為該強制執行事件債務人楊萬水之子即被告
    楊崑龍經營塑膠模具工廠使用，為兩造所不爭執，並經本院依職權調取本院八十
    九年度執字第九五七五號強制執行案卷核閱無訛，自堪信為真實。原告復主張被
    告無權占用系爭土地、建物等情，被告則以前情置辯。本件應審究者在於(1)系爭
    建物是否全部均在拍賣範圍內而屬原告所有？
    (2)被告是否無權占有？
三、經查：
  （一）原告自本院強制執行程序所標買之系爭土地及其上未保存登記建物，原為該
        強制執行事件債務人即被告楊崑龍之父楊萬水所有，八十九年五月二十二日
        為本院八十九年度執字第九五七五號強制執行事件之債權人台南區中小企業
        銀行股份有限公司新市分公司聲請法院查封，查封時除一部分土地為未保存
        登記建物之基地外，其他部分為空地，嗣經債權人陳報該未保存登記建物之
        使用狀況，係由被告經營塑膠模具工廠，並據記載於拍賣公告，註明拍定後
        不點交，業經核閱該強制執行案卷無訛。
  （二）被告雖辯稱系爭未保存登記建物有部分供居住使用者為其所增建，非在拍賣
        範圍，認原告就該部分並無所有權，惟查，本院於九十年十月十七日勘驗現
        場時，系爭一四七二地號土地上僅有一磚造石棉瓦廠房，有勘驗筆錄暨現場
        照片附卷可稽。次查，被告於九十年十一月五日言詞辯論時自認（問：建物
        之工廠及居住部分是否同時建造？）答：「居住部分是後來才建造的，我忘
        記是什麼時候蓋的，已經蓋好九年了，工廠比住家早二年蓋的，拍賣時是已
        經蓋好了沒錯，土地都是我父親的，工廠及住家都是我父親讓我蓋的」，其
        於九十一年六月二十四日言詞辯論時復自稱：（問：後面住家二層樓樓房何
        時蓋的？）「與工廠一起蓋的，本來較小間，後來有再蓋較大間，被告二十
        年前就蓋了，後來約十年前再蓋較大間」。足見被告主張其使用之塑膠工廠
        及居住部分於約十年前就已全部完成，而本院履勘現場時所見系爭土地上既
        僅有一棟磚造石棉瓦廠房，已見前述，對照本院八十九年執字第九五七五號
        於八十九年五月二十二日查封之範圍係記載「一四七二號土地上未保存建物
        」，未區分其範圍，復參照該強制執行案卷中，就執行標的物未保存登記建
        物鑑價範圍所列平面圖包括南面之工廠、辦公室及北面之房間、廚房及飯廳
        ，應認拍賣之範圍應包括被告供居住及工廠使用之未保存登記建物全部，即
        原告自法院標買一四七二地號土地及未保存登記建物，取得所有權之範圍應
        包括被告所稱後來增建供居住、廚房、飯廳在內之未保存登記建物全部。
  （三）至被告辯稱增建部分係其所建等語，按系爭建物既為被告供居住及經營工廠
        使用，於強制執行程序中迭經執行人員至現場實施查封、勘測、鑑價，惟被
        告自查封迄至拍定、實施分配完畢，均未就各該執行行為有無侵害其利益聲
        明異議，況被告亦為八十九年度執字第九五七五號執行名義之債務人，縱認
        增建部分為其所有，亦不得排除強制執行。被告嗣於本件訴訟中爭執對系爭
        未保存登記建物有所有權，惟未能舉證以實其說，所辯洵無足採。
    綜上，原告自強制執行事件經拍賣取得之不動產所有權，自包括該未保存登記建
    物全部，被告所辯，委無可採。
四、被告另辯稱其占有系爭土地建物係其父楊萬水無償借用而拒絕遷讓，惟縱認訴外
    人楊萬水因親情關係，提供其所有系爭土地及其上未保存登記建物由被告無償使
    用，亦屬使用借貸性質，被告此項基於債之關係而為占用，僅能對為相對人之楊
    萬水主張權利，不能執以對抗嗣後取得所有權（物權）之原告，被告此部分所辯
    ，亦無足採，被告既未能舉證證明其占有使用系爭土地及建物有何得對抗原告之
    合法權源，自堪認屬無權占有。又不動產之出產物，尚未分離者，為不動產之部
    分，系爭土地上僅有果樹幾棵，部分空地另種植玉米，有勘驗筆錄及照片可稽，
    對照查封筆錄並無農作物之記載，認本院勘驗時現場所見玉米，應係被告查封後
    所種植，惟上開農作物既未與土地分離，仍屬土地之部分，被告占用系爭土地既
    無合法權源，則其以原告未予補償地上而拒絕遷讓，亦屬無據，
五、本院囑託新化地政事務所測量人員就系爭未保存登記建物之範圍實施測量，該所
    九十一年三月二十九日複丈成果圖繪製系爭未保存登記建物之面積如附圖所示，
    包括Ａ、Ｂ、Ｃ、Ｄ部分共計二百七十八平方公尺，其中占用系爭一四七二地號
    之Ｄ部分面積僅二百零二平方公尺，小於本院民事執行處勘測時複丈成果圖之二
    百二十平方公尺，此部分業經新化地政事務所函覆說明，係因測量範圍不同，並
    以建物最大投影計算面積致造成差異，而其測量範圍差異處係指因加測現況鐵架
    石棉瓦之外緣及鐵架石棉瓦之雨遮所致，有該所九十一年五月二十日所測字第○
    九一○○○四九二四號函及九十一年八月八日所測字第○九一○○○七五五七號
    函附卷可明。因認前後複丈成果圖就系爭未保存登記建物測量所得之面積雖有差
    異，惟其差異既係因加測鐵架石棉瓦外緣及雨遮之故，則其均係就同一未保存登
    記建物所為之勘測無誤（該鐵架石棉瓦外緣及雨遮係附屬於系爭未保存登記建物
    ，要非獨立之物，縱逾系爭土地界址，仍屬建物之一部，被告抗辯逾二百二十平
    方公尺之建物面積不在拍賣範圍，非屬原告所有，容有誤解），附圖既係就本院
    履勘現場時，指示占用範圍所為之測量成果圖，自應以之為被告遷讓之範圍，附
    此敘明。
六、按所有人對於無權占有或侵奪其所有物者，得請求返還之；對於妨害其所有權者
    ，得請求除去之，民法第七百六十七條定有明文。原告所有系爭土地及其上未保
    存登記建物既為被告無權占有，已見前述，從而原告本於物上請求權，請求被告
    遷讓返還系爭土地及其上未保存登記建物，自屬有據。
七、次按無法律上之原因而受利益，致他人受損害者，應返還其利益，民法第一百七
    十九條定有明文；而無權占有他人土地及建物，可能獲得相當於租金之利益，為
    社會通常之觀念（最高法院六十一年台上字第一六九五號判例），被告既無權占
    有原告所有系爭土地、建物，自應負償還使用期間相當於租金之義務，從而原告
    請求被告自九十年八月十五日起至遷讓返還土地、建物之日止，按月給付相當於
    租金之利益，核屬有據，應予准許。又城市地方之房屋租金，以不超過土地及其
    建築物申報總價年息百分之十為限，土地法第九十七條第一項定有明文。審酌系
    爭土地雖係特定農業區，農牧用地，惟其上蓋有鐵骨造建物，參酌被告陳述：「
    房屋作塑膠模具工廠，土地我種植果樹，空地部分有時種一些植物使用」，而本
    院於八十九年五月二十二日查封時，土地部分屬空地，已見前述，顯然系爭土地
    非以耕作為主要使用目的，且系爭未保存登記建物南面面臨道路，交通尚稱便利
    ，有九十年十二月五日勘驗筆錄及八十九年度執字第九五七五號勘估標的物現況
    照片可明，認被告無權占有系爭土地及建物受有相當租金之利益，其計算標準，
    得類推適用於上開土地法第九十七條之規定。查系爭土地當期申報地價（即八十
    九年七月）為每平方公尺二百元，有新化地政事務所九十一年四月六日檢送之土
    地登記簿謄本在卷，系爭未保存登記建物課稅現值為一十萬九千一百元，亦有原
    告提出之九十年度房屋稅單在卷，參酌被告自認該建物已有約十年屋齡，且為鐵
    骨造建物，屋況非佳，認應按系爭土地申報總價及建物課稅現值之年息百分之八
    計算相當於租金之不當得利為允當，其計算式如附表所示，從而原告請求被告應
    自九十年八月十五日起至清償日止，按月給付相當租金之利益在二千一百八十六
    元範圍，為有理由，應予准許，逾此部分之請求，則屬無據，應予駁回。末按被
    告自系爭土地、建物遷讓，尚非立時可就，爰定履行期間三個月，以資兼顧。
八、至原告主張被告無權占有，構成侵權行為，依侵權行為之規定請求被告按月給付
    損害，認與本院上開審酌結果及論斷無違，爰不予贅述，附此敘明。
九、結論：本件原告之訴為一部有理由，一部無理由，爰依民事訴訟法第七十九條但
    書、第三百九十六條第一項前段，判決如主文。
中　　　華　　　民　　　國　　九十一　　年　　　十　　　月　　　十七　　日
                              臺灣臺南地方法院民事第三庭
~B法　　　官　林逸梅
右為正本係照原本作成
如對本判決上訴，須於判決送達後二十日內向本院提出上訴狀
中　　　華　　　民　　　國　　九十一　　年　　　十　　　月　　　十七　　日
~B法院書記官　魏芝雯
~F0
~T40
附表：
　土地　當期申報地價：二百元／平方公尺
　　　　面積：一○九四平方公尺
    　  200 X 1094 = 218,800元
　建物　課稅現值：一十萬九千一百元
　每月相當租金之利益之計算式如下：
　(218,800 + 109,100) X 8%÷12 = 2,186
